【裁判字號】    98,上訴,913
【裁判日期】    980527
【裁判案由】    傷害致死
【裁判全文】
臺灣高等法院臺中分院刑事判決         98年度上訴字第913號
上  訴  人
即  被  告  甲○○
                    （另案於臺灣臺中監獄南投分監執行中）
指定辯護人  丙○○（即本院公設辯護人）
上列上訴人因傷害致死案件，不服臺灣南投地方法院97年度訴字
第1026號中華民國98年3月24日第一審判決（起訴案號：臺灣南
投地方法院檢察署97年度偵字第4278號、第4748號），提起上訴
，本院判決如下：
    主  文
上訴駁回。
    犯罪事實
一、甲○○其前因竊盜案件，經臺灣南投地方法院以95年度易字
    第266號判處有期徒刑8月確定，又因竊盜案件，經臺灣南投
    地方法院以95年度埔刑簡字第288號判處有期徒刑5月確定，
    復因竊盜案件，經臺灣南投地方法院以96年度易字第21號判
    處有期徒刑10月、5月，應執行有期徒刑1年2月確定；後二
    案再經臺灣南投地方法院以96年度聲減字第1447號裁定減刑
    為有期徒刑2月又15日、5月、2月又15日，應執行有期徒刑9
    月確定；上開案件經接續執行後，於民國（下同）97年1月
    12日因縮刑期滿執行完畢。詎甲○○猶不知悔改，因於97年
    7 月間以其行動電話向乙○○交換行動電話SIM卡，因該SIM
    卡無法使用，甲○○屢次要求乙○○歸還其所有之行動電話
    ，乙○○雖口頭答應然卻遲未返還，因而心生不滿。嗣於97
    年9月17日下午3時許，甲○○前往南投縣埔里鎮仁愛公園內
    飲酒，適遇乙○○亦前往該處，二人又因前述行動電話之事
    發生口角，甲○○隨手撿拾該公園內之木棍1支，意在毆打
    乙○○以為教訓，主觀上未預見會造成乙○○死亡之結果，
    惟在客觀上可預見頭部為人體重要維生部位，如以木棍重擊
    數下，將可能導致顱內出血，進而造成傷重死亡之結果，竟
    仍基於傷害人身體之犯意，持上開木棍毆打乙○○之頭部及
    右手數下，致乙○○受有顱內出血、頭骨骨折、右手尺骨骨
    折之傷害，乙○○因而跌坐在地。甲○○見狀，遂請路人報
    警後，隨即離開現場。乙○○則經送醫後，延至97年9月30
    日上午9時55分許因顱內出血傷重不治死亡。嗣經警循線查
    獲，並扣得上開木棍1支。
二、案經南投縣政府警察局埔里分局報告臺灣南投地方法院檢察
    署檢察官偵查起訴。
    理  由
壹、有關證據能力部分：
一、按被告以外之人於偵查中向檢察官所為之陳述，除顯有不可
    信之情況外，得為證據，刑事訴訟法第159條之1第2項亦定
    有明文。本件證人黃培基、許智欽於偵查中向檢察官所為之
    陳述，已依法具結，本院查無顯不可信之情況，且被告及其
    辯護人就證人黃培基、許智欽此部分之證述，於原審及本院
    審理中均不爭執其證據能力，復未曾於言詞辯論終結前聲明
    異議，而本院審酌上開陳述作成時之情況，認證人黃培基、
    許智欽於偵查中之證述有證據能力。
二、次按被告以外之人於審判外之陳述，雖不符刑事訴訟法第15
    9條之1至第159條之4之規定，然經當事人於審判程式同意作
    為證據，法院審酌該言詞陳述作成時之情況，認為適當者，
    亦得為證據；當事人、代理人或辯護人於法院調查證據時，
    知有刑事訴訟法第159條第1項不得為證據之情形，而未於言
    詞辯論終結前聲明異議者，視為有前項之同意，刑事訴訟法
    第159條之5定有明文。核其立法意旨，在於傳聞證據未經當
    事人之反對詰問予以核實，原則上先予排除。惟若當事人已
    放棄反對詰問權，於審判程式中表明同意該等傳聞證據可作
    為證據；或於言詞辯論終結前未聲明異議，基於尊重當事人
    對傳聞證據之處分權，暨證據資料愈豐富，愈有助於真實發
    見之理念，且強化言詞辯論主義，使訴訟程式得以順暢進行
    ，上開傳聞證據亦均具有證據能力。查證人黃培基、許智欽
    於警訊時所為之陳述，固屬傳聞證據，惟被告及其辯護人就
    該審判外之陳述，及就本案採為判決基礎之文書資料，均未
    曾於言詞辯論終結前爭執其證據能力或聲明異議，本院審酌
    上開陳述作成時之情況，並無違法取證之瑕疵，認以之作為
    證據為適當，揆諸上開規定，該審判外之陳述及文書資料均
    有證據能力，先予敘明。
貳、認定犯罪事實所憑之證據及理由：
一、訊據上訴人即被告甲○○（下稱被告）對於上開犯罪事實固
    坦承不諱，惟辯稱：伊有精神疾病，生氣時無法控制情緒，
    犯案當時有精神上之障礙云云。辯護人則另辯稱：被告有精
    神病史，受到刺激即可能病發，且被告智能中下程度，顯然
    被告受到病情及智力影響致其辨識行為違法或依其辨識而行
    為之能力有顯著減低之情事，另被告當日係飲酒後始發生本
    案，則酒精有無加速病情之發作，亦應考量，行政院衛生署
    草屯療養院（下稱草屯療養院）之精神鑑定結果有可議之處
    ，請求另送臺中榮民總醫院鑑定云云。惟查：
  (一)上揭犯罪事實，業據被告迭於警、偵訊、原審及本院審理時
    均坦承不諱，核與在場目擊之證人黃培基、許智欽於警詢時
    及偵查中證述之情節相符，並有被害人乙○○遭毆打後之現
    場照片3張、財團法人埔里基督教醫院診斷證明書、同院病
    歷資料影本各1份附卷可稽，及木棍1支扣案可證。而被害人
    確係因頭部遭毆打，致顱內出血而死亡等情，亦經臺灣南投
    地方法院檢察署檢察官督同法醫師相驗及中山醫學大學附設
    醫院病理科解剖鑑定死因屬實，製有相驗筆錄、相驗屍體證
    明書、法醫檢驗報告書、中山醫學大學病理科鑑定報告書各
    1份附於相驗卷可按。本件被告僅因屢次向被害人催討行動
    電話未果，而心生不滿，始動手傷害被害人，衡情被告主觀
    上應僅在傷害教訓被害人，而無使被害人喪失生命之故意，
    惟依一般人之知識經驗，頭部為人體重要維生部位之所在，
    如以木棍重擊數下，將可能導致顱內出血，進而造成傷重死
    亡之結果，當屬客觀上可得預見，則被告就傷害而致被害人
    死亡之加重結果，自應負責。是被告之自白核與事實相符，
    其傷害致人於死之犯罪事證已臻明確。
  (二)被告雖罹有器質性腦症候群、精神分裂症，而有攻擊、破壞
    行為、關係妄想等行為，且在87年、88年間在臺灣臺中監獄
    服刑時有毆打其他受刑人之紀錄，此有草屯療養院97年10月
    23日草寮精字第0970009104號函（參97年度偵字第4278號卷
    第37頁）、同院97年11月24日草寮精字第0970009780號函所
    附之病歷資料（參原審卷第50頁至第112頁）、臺灣臺中監
    獄97年12月3日中監正衛字第0970011078號函所附之病歷資
    料（參原審卷第125頁至第138頁）、同監獄97年12月22日中
    監正衛字第0970011335號函及所附之受刑人獎懲報告表3份
    （參原審卷第142頁至第146頁）可證，惟被告行為時是否因
    上開精神疾病，導致辨識其行為違法或依其辨識而行為之能
    力，完全喪失或顯著減低，仍應就案發當時之言行表徵及精
    神狀態予以調查審認。經查：
  (1)被告於案發後97年10月1日凌晨0時許之警詢時（參警卷第8
    頁至第12頁）及同日下午4時許之偵查時（參97年度偵字第
    4278號卷第14頁至第15頁），均能詳細交待其與被害人如何
    發生爭執及動手毆打被害人之情節，顯然對於當時情況有認
    識；且於原審審理時供稱：「（問：你打乙○○的原因為何
    ？）想要修理他，我是因為他拿壞的卡片及手機要跟我換手
    機，我遇到他都跟他講，他都說要還我，結果每次遇到都說
    要還我，結果都沒有還我，持續兩個多月。我到公園也等了
    一個多星期」等語（參原審卷第215頁），故被告本即預謀
    要教訓被害人，而非一時衝動始為本案犯行。
  (2)又被告於原審審理時亦供稱：「我有一直看被害人的臉，他
    一下子就口吐白沫，我才醒過來，想說他可能腦震盪，趕快
    請路人報警」等語（參原審卷第214頁），可見被告於犯案
    當時尚能衡量其行為造成之危害及後續之處置，可見被告對
    於案發當時自己所為何事仍有相當之判斷能力。
  (3)另經原審法院囑託草屯療養院鑑定被告行為時之精神狀態，
    亦認：「綜合林員之過去生活史、疾病史及此次鑑定所得之
    資料，林員目前的臨床診斷為精神分裂症，需排除藥物所致
    之精神病。雖持續有幻聽（吱吱叫、人聲）、幻視（難看的
    鬼神）干擾，然沒有任何證據顯示上述症狀與此次犯行直接
    相關。於鑑定過程中，林員可清楚陳述以棍子攻擊對方的目
    的，遭人喝止後可停止犯行並報警後續處理，且可因應不同
    證據強度而改變口供等行為表現，顯示林員於行為前後，未
    喪失現實判斷之能力。因此，本院認為林員犯行當時的精神
    狀態，該既有的精神障礙並未造成其處於不能辨識其行為違
    法或欠缺依其辨識而行為之能力顯著降低之狀態」，有該院
    98年2月6日草療精字第0759號函附精神鑑定報告書1份在卷
    可憑（見原審卷第177頁至第180頁）。故被告為本件犯罪行
    為時之精神狀態，並無「因精神障礙或其他心智缺陷，致不
    能辨識其行為違法或欠缺依其辨識而行為之能力」「辨識行
    為違法或依其辨識而行為之能力，顯著減低」等情形。至於
    被告犯案當時是否因有喝酒而加速其精神疾病發作部分；經
    查，被告於原審審理時已自承：「我喝了一杯米酒的量，我
    是用酒瓶直接喝，大約是四分之一瓶的米酒，我沒有喝醉。
    因為我是以前吃精神科的藥，所以影響我以後喝酒比較不會
    醉」等語（參原審卷第215頁），足見被告於犯案當時除喝
    酒之量少外，更無達酒醉而影響精神狀態之程度。是以被告
    及辯護人以前揭情詞置辯，並請求重新送臺中榮民總醫院鑑
    定云云，自無可採。
二、綜上所述，本件事證明確，被告之犯行足以認定，應依法論
    科。本件有關被告於犯案當時之精神狀態如何，既已經鑑定
    明確在案，則被告及辯護人請求本院重新送鑑定，本院認為
    核無必要，並駁回此部分之聲請。。
參、論罪科刑之理由：
一、核被告所為，係犯刑法第277條第2項前段之傷害致人於死罪
    。其前因竊盜案件，經臺灣南投地方法院以95年度易字第26
    6號判處有期徒刑8月確定，又因竊盜案件，經臺灣南投地方
    法院以95年度埔刑簡字第288號判處有期徒刑5月確定，復因
    竊盜案件，經臺灣南投地方法院以96年度易字第21號判處有
    期徒刑10月、5月，應執行有期徒刑1年2月確定；後二案再
    經臺灣南投地方法院以96年度聲減字第1447號裁定減刑為有
    期徒刑2月又15日、5月、2月又15日，應執行有期徒刑9月確
    定；上開案件經接續執行後，於97年1月12日因縮刑期滿執
    行完畢，此有臺灣高等法院被告前案紀錄表在卷可憑。其於
    受徒刑之執行完畢後，5年以內故意再犯本案有期徒刑以上
    之罪，為累犯，應依刑法第47條第1項之規定，加重其刑。
二、乃原審適用刑事訴訟法第299條第1項前段，刑法第277條第2
    項前段、第47條第1項之規定，並審酌被告僅國小肄業之智
    識程度、職業為工及經濟貧寒之生活狀況（參警卷第1頁、
    第8頁之受詢問人基本資料），其僅因向被害人請求返還行
    動電話未果而動手毆打被害人致死，所生損害甚大，雖被告
    屬一時失慮鑄成大錯，且犯後能坦承犯行，然未與被害人家
    屬達成和解並賠償損害等一切情狀，量處被告有期徒刑7年6
    月；其認事用法均無違誤，量刑亦稱妥適，原審判決即應予
    維持。至扣案之木棍1支，雖係被告供犯本案之所用之物，
    然係被告隨手在案發地點撿拾之物，且用以毆打被害人後隨
    即丟棄，業據被告供承在卷，而難認被告有所有之意思，故
    非被告所有之物，爰不宣告沒收。被告猶執前詞提起上訴，
    為無理由，應駁回其上訴。
據上論結，應依刑事訴訟法第368條，判決如主文。
本案經檢察官丁○○到庭執行職務。
中    華    民    國    98    年    5     月    27    日
            刑事第十一庭  審判長法  官  陳  朱  貴
                                法  官  胡  文  傑
                                法  官  何  志  通
以上正本證明與原本無異。
如不服本判決應於收受送達後十日內向本院提出上訴書狀，其未
敘述上訴理由者，並得於提起上訴後十日內向本院補提理由書狀
（均須按他造當事人之人數附繕本）「切勿逕送上級法院」。
                                書記官  高  麗  淇
中    華    民    國    98    年    5     月    27    日


司法院資訊處製作；財團法人民間司法改革基金會備份。
